臺灣臺北地方法院刑事判決　　　　　　　92年度訴字第1474號
公　訴　人　臺灣臺北地方法院檢察署檢察官
被　　　告　甲○○
　　　　　　　　　　國民
選任辯護人　王子文律師
　　　　　　羅明通律師
　　　　　　陳彥任律師
上列被告因背信等案件，經檢察官提起公訴（91年度偵續字第
428號），本院判決如下：
    主  文
甲○○依法受託代他人處理會計事務之人員，以明知為不實之事
項，而記入帳冊，處有期徒刑參月，如易科罰金，以參佰元折算
壹日。
    事  實
一、甲○○為設於臺北市○○區○○街43巷19號1 樓至美會計師
    事務所之經理人，為商業會計法上依法受託處理他人會計事
    務之人員，於民國（下同）87年1 月間受乙○○及其兄高連
    發之託，代為處理申報乙○○、高連發綜合所得稅，及分別
    以乙○○、高連發為負責人之獨資商號乙○○行、高連發行
    86年度營利事業所得稅事宜，約定全部應繳稅款及委任甲○○代為申報所得稅之報酬為新臺幣（下同）358萬元，並由
    高連發簽發發票日為87年01月22日、票號為MH0000000號、
    票面金額358萬元、付款人為臺北銀行木柵分行木新辦事處
    之支票一紙支付予甲○○。
二、詎甲○○係為他人處理事務之人，竟意圖為自己不法之利益
    ，違背其任務，以減少乙○○應繳稅款之方式，藉以牟取己
    身更高額之報酬，明知案外人丙○○（另案通緝中）於86年
    間並未受僱於乙○○行而領有薪資，卻於87年1月23日申報
    乙○○行86年度營利事業所得稅時，以明知為不實之事項即
    「乙○○行於86年度10、11、12月份給付丙○○薪資所得各
    為408,000元、408,000元、409,000元，共1,225,000元」，
    而記入現金帳冊，並製作乙○○業務上登載不實之「丙○○
    」薪資印領清冊文書，且持向財政部北市國稅局申報稅款，
    以致該局於89年7月25日處分乙○○應補繳稅款，即丙○○
    部分為325,375元，致生損害於乙○○之財產及稅捐稽徵機
    關查稅之正確性。
三、案經乙○○訴由臺北市政府警察局中正第二分局報請臺灣臺
    北地方法院檢察署檢察官偵查起訴。
    理  由
一、被告不爭執之事實：
  (一)訊據被告甲○○固坦承前揭事實欄一所示之事實，並經證人
    乙○○於本院審理時到庭結證屬實（本院卷第175頁），復
    有支票影本一份在卷可稽（偵字卷第17頁）。
  (二)被告並坦承於辦理乙○○行86年度營利事業所得稅結算申報
    時，製作如前揭事實欄二所示之薪資印領清冊及現金帳簿，
    而持向財政部臺北市國稅局申報稅款，有薪資印領清冊影本
    三紙、現金帳影本六紙（偵字卷第140-149頁）在卷可稽。
  (三)財政部臺北市國稅局文山稽徵所於87年間，查獲乙○○於86
    年10月至12月給付被告及丙○○薪資所得時，未依法扣取稅
    款，而於87年11月25日令乙○○補繳應扣未扣稅款及補辦扣
    繳憑單申報，惟被告仍未依限代為辦理補繳及補辦，該局遂
    於88年3月3日處分，按乙○○應扣未扣之稅額339,213元，
    科處乙○○三倍罰鍰1,017,639元，並有財政部臺北市國稅
    局文山稽徵所關於乙○○86年度扣繳違章全案影本各一份可
    按（偵字卷第127-134頁）。
  (四)嗣經被告代乙○○申請復查，經財政部臺北市國稅局以被告
    已經申報86年度綜合所得稅為由，於89年7月25日撤銷原處
    分，改以核減被告未扣繳稅款13,838元之部分，變更核定扣
    繳稅款為丙○○部分325,375元，並核減罰鍰27,676元，變
    更罰鍰為989,963元，並有財政部臺北市國稅局文山稽徵所
    函、財政部臺北市國稅局復查決定書影本各一份可證（偵字
    卷第18、25頁）。
  (五)被告雖又依行政程序法第128條第1項規定，於91年4月23日
    向財政部臺北市國稅局文山稽徵所申請撤銷89年7月25日原
    處分經駁回後，復於92年1月14日提出復查申請，並經財政
    部國稅局函覆依訴願案辦理，而於94年3月10日經財政部駁
    回訴願，甲○○再於94年4月21日向台北高等行政法院提起
    行政訴訟（尚未審結）。
  (六)而被告業與告訴人達成民事和解，賠償告訴人70萬元，有和
    解書一份在卷可稽（本院卷第109頁）。
二、被告之辯解：
  (一)被告係因其與丙○○於86年度，為乙○○行處理房屋整理、
    報稅等相關事宜，因而受有報酬，故被告始於乙○○行薪資
    印領清冊、現金帳上登載甲○○、丙○○受有薪資，其所為
    報稅並無錯誤可言。
  (二)縱認被告、丙○○與乙○○行間，係委任關係而非僱傭關係
    ，惟委任關係與僱傭關係區分本有困難，自難苛求非法律專
    業出身之被告一定要清楚分別。況且縱使乙○○行就被告與
    丙○○之報酬不申報為薪資，亦可申報為費用，並不影響稅
    額，被告自無虛偽登載之動機。
  (三)被告係受告訴人兄弟之委任，為其處理報稅事宜，是以被告
    自有製作乙○○行薪資印領清冊之權，並無偽造文書可言。
  (四)高連發所簽發予被告、用以支付報酬之支票，其發票日為
    87年1月22日，故被告與丙○○亦係於87年度方始取得前開
    報酬，依大法官會議釋字第377號解釋及所得稅法施行細則
    第82條第1項規定，被告於87年度辦理被告與丙○○二人之
    薪資扣繳，並無違法。
三、本件之爭點：
  (一)被告是否以明知「丙○○受僱於乙○○行」為不實之事項，
    而記入現金帳冊及製作薪資印領清冊？該等行為是否構成業
    務登載不實及背信？（詳如下述四）
  (二)被告製作乙○○行給付被告與丙○○薪資之薪資印領清冊上
    ，蓋有丙○○領取之印章，是否構成偽造私文書？被告未就
    丙○○薪資所得部分辦理扣繳，是否構成背信？（詳如下述
    七）。
四、本院之判斷：
  (一)經查告訴人之兄高連發委任被告處理本件所得稅申報事務，
    申報內容包括：乙○○及高連發個人綜合所得稅、乙○○行
    及高連發行營利事業所得稅，以及高氏兄弟出售繼承房地二
    筆交易所得稅；至於所謂「乙○○行」實際上並無運作，是
    被告為了報稅而申請設立，業經證人乙○○結證屬實（本院
    卷第177-178頁），並有不動產買賣契約書影本一份可稽（
    偵字卷第100-113頁）。次查被告亦自陳：乙○○行有經營
    ，就是賣他們繼承的不動產，賣完就結束營業等語（本院卷
    第184頁）。足證所謂乙○○行及高連發行，並無營業事實
    ，而僅係被告為節稅所設置。
  (二)次查案外人丙○○並未受高氏兄弟委任或僱用以處理報稅事
    宜，業經證人乙○○結證屬實（本院卷第178、180頁）。而
    被告亦自陳：丙○○本來做室內裝潢，伊請丙○○來整理乙○○、高連發的房子，還有幫忙跑跑腿；當時並無僱傭資料
    或契約書等語（本院卷第182- 183頁）。而案外人丙○○分
    別於83年、84年、86年間經本院及台灣士林地方法院、台灣
    桃園地方法院及台灣新竹地方法院通緝在案，亦有台灣高等
    法院全國前案資料查詢表一份附卷可稽，復經本院於94年6
    月間傳訊無著，無從查證。從而乙○○行及高連發行既無營
    業事實，而丙○○復僅係處理高氏兄弟所繼承房屋之裝潢事
    宜，卻於86年10月至12月間受理報酬高達122萬5千元，顯然
    有違常情。故被告辯稱：丙○○於86年度，為乙○○行處理
    房屋整理等相關事宜，因而受有報酬云云，顯不可採。
  (三)綜上所述，被告明知丙○○於86年間並未受僱於乙○○行，
    未領有薪資，卻將該等不實事項記入現金帳冊，為違背其任
    務之行為，致乙○○遭處分應補繳稅款及鉅額罰鍰，雖經被
    告提起行政訴訟尚未審結，惟仍造成足以減少乙○○之財產
    利益之危險。是本件事證明確，被告犯行洵堪認定，應予依
    法論科。
五、論罪：
  (一)核被告所為，係犯商業會計法第71條第1款依法受託代他人
    處理會計事務之人員、以明知不實之事項而記入帳冊罪、刑
    法第216條、第215條行使業務上登載不實文書罪、第342條
    第1項背信罪。
  (二)被告將「丙○○領有薪資」之不實事項，登載於薪資印領清
    冊後再持以行使報稅，其低度之不實登載行為自應為高度之
    行使行為所吸收，不另論罪。
  (三)被告所犯商業會計法第71條第1款、刑法第216條、第215條
    行使業務登載不實文書罪、第342條第1項背信罪間，有方法
    結果之牽連關係，應從一重之商業會計法第71條第1款之罪
    論處。
六、科刑：
  (一)爰審酌被告因一時失慮，致罹刑典，惟犯後業與告訴人達成
    和解，賠償告訴人告訴人70萬元等一切情狀，量處如主文所
    示之刑，並諭知易科罰金之折算標準，以示懲儆。
  (二)查本件被告行為後，刑法第41條業於90年1月10日修正公布
    ，關於得易科罰金之標準，由原定所犯最重本刑三年以下有
    期徒刑之罪，提高為最重本刑五年以下有期徒刑之罪，此一
    修正對被告較為有利，經比較新舊法之結果，易科罰金之折
    算標準，應依刑法第2條第1項前段規定，適用裁判時法律，
    對被告較為有利，併此敘明。
七、不另為無罪之諭知部分：
  (一)公訴意旨另以：
    被告明知自己於86年間並未受雇於乙○○行領有薪資，而於
    辦理乙○○行86年度營利事業所得稅結算申報時，偽造丙○○於86年度10、11、12月份之薪資印領清冊上，蓋章表示領
    得薪資，並虛列該行於86年10月至12月給付甲○○薪資所得
    ，分別為66,000元、66,000元、68,000元，共計200,000元
    ；且將甲○○領得薪資之不實事項登載於業務上作成之薪資
    印領清冊，復未依所得稅法第88條第1項第2款規定，辦理扣
    繳義務人乙○○於給付丙○○薪資所得時應扣取之稅款，因
    認被告涉犯商業會計法第71條第1款、刑法第216條、第210
    條、第215條之偽造文書罪、刑法第342條第1項背信罪。
  (二)惟查被告確實受告訴人乙○○之兄高連發之託，為高氏兄弟
    處理所得稅申報事宜，並由高連發給付報酬，業經證人乙○○到庭結證屬實，並有支票影本一紙可稽，已如前述。從而
    被告既有為乙○○處理事務、並受領報酬之事實，則不問被
    告與乙○○之間法律關係究竟為僱傭或委任契約，然被告製
    作薪資印領清冊，即非偽造私文書；且被告將自己薪資所得
    登載於現金帳冊，亦無不實可言。
  (三)次查被告所填製「丙○○」名義之薪資印領清冊，係由丙○○提供身分證影本供被告報稅，並由丙○○親自於薪資印領
    清冊上蓋章，為被告所自陳（本院卷第183-184頁）。從而
    丙○○既同意於薪資印領清冊上虛偽蓋章，則被告自不構成
    偽造並行使私文書罪。
  (四)又查被告為乙○○申報乙○○行86年度營利事業所得稅時，
    因未及補辦扣繳，整筆申報而被罰鍰部分，係因為乙○○的
    補稅單逾期才轉交到被告手上，已經證人乙○○結證屬實，
    此乃非可歸責於被告，自無背信可言，此部分自不構成背信
    罪。
  (五)綜上所述，被告就受領自己薪資所得部分，並不構成行使偽
    造私文書罪、業務登載不實文書罪及違反商業會計法第71條
    第1款之罪；且被告就丙○○蓋章表示領得薪資所得部分，
    亦不構成偽造並行使私文書罪。此外復查無其他積極證據足
    資證明被告有此部分背信犯行，則此部分之犯行尚屬不能證
    明，本應為無罪之諭知，惟公訴意旨認此部分與前開有罪部
    分有裁判上一罪關係，爰不另為無罪之諭知。
八、應適用之法律：
    依刑事訴訟法第299條第1項前段，商業會計法第71條第1款
    ，刑法第2條第1項前段、第11條前段、第216條、第215條、
    第342條第1項、第55條、修正後刑法第41條第1項前段，罰
    金罰鍰提高標準條例第1條前段、第2項。
本案經檢察官蕭惠菁到庭執行職務
中　　華　　民　　　國　　94　　年　　6　　月   15    日
                  刑事第三庭  審判長法  官  劉慧芬
                                    法  官  歐陽漢菁
                                    法  官  邱  琦
以上正本證明與原本無異。
如不服本判決，應於判決送達後10日內，向本院提出上訴狀。
                                    書記官  林素霜
中　　華　　民　　國　　94　　年　　6 　　月　　17　　日
附錄本案論罪科刑法條：
刑法第215條
從事業務之人，明知為不實之事項，而登載於其業務上作成之文
書，足以生損害於公眾或他人者，處三年以下有期徒刑、拘役或
五百元以下罰金。
刑法第216條
行使第二百十條至第二百十五條之文書者，依偽造、變造文書或
登載不實事項或使登載不實事項之規定處斷。
刑法第342條
為他人處理事務，意圖為自己或第三人不法之利益，或損害本人
之利益，而為違背其任務之行為，致生損害於本人之財產或其他
利益者，處五年以下有期徒刑、拘役或科或併科一千元以下罰金
。
前項之未遂犯罰之。
商業會計法第71條
商業負責人、主辦及經辦會計人員或依法受託代他人處理會計事
務之人員有左列情事之一者，處五年以下有期徒刑、拘役或科或
併科新台幣十五萬元以下罰金：
一　以明知為不實之事項，而填製會計憑證或記入帳冊者。
二　故意使應保存之會計憑證、帳簿報表滅失毀損者。
三　意圖不法之利益而偽造、變造會計憑證、帳簿報表內容或撕
    毀其頁數者。
四　故意遺漏會計事項不為記錄，致使財務報表發生不實之結果
    者。
五　其他利用不正當方法，致使會計事項或財務報表發生不實之
    結果者。
